---
title: "Mecanismo de selección de la estructura espacial y sus aplicaciones"
author: "Mabel Salazar"
date: "`r Sys.Date()`"
output:
  html_document:
    toc: true
    toc_depth: 2
    number_sections: true
    theme: flatly
---

```{r setup, include=FALSE}
knitr::opts_chunk$set(echo = TRUE, warning = FALSE, message = FALSE)

library(readxl)
library(dplyr)
library(lubridate)
library(ggplot2)
library(sf)  
library(viridis) 
library(rnaturalearth) 
library(rnaturalearthdata)
library(gridExtra)
library(writexl)
library(spatstat)
library(stpp)
library(plotly)
library(spatstat.geom)
library(GET)
library(fields)
library(RColorBrewer)
```


# Carga de Base de datos

```{r child = "01-carga-de-datos.Rmd"}
```

# Gráficas de agrupación en décadas y 20 años

```{r child = "02-limpeza-datos.Rmd"}
```

# Intensidad y distribución espacio temporal

```{r child = "03-graficos.Rmd"}
```

- Existen concentraciones espaciales claras de registros en ciertas zonas como el norte y centro de la región andina.

- En etapas tempranas (círculos pequeños), los registros se concentran en regiones particulares, mientras que en décadas más recientes (círculos grandes), los registros se expanden hacia otras regiones del país.

- Esta variación en la localización espacial a lo largo del tiempo sugiere una posible dependencia entre espacio y tiempo.

La escala de colores representa la magnitud de la intensidad:

- Azul oscuro: baja intensidad.

- Rosado y amarillo: alta intensidad.

Se observa una alta concentración de registros en el norte del país, particularmente en la región noroccidental de la costa y parte del nororiente (zona amazónica norte).

El resto del país, incluyendo la Sierra central, el sur andino y el sur amazónico, presenta intensidades mucho más bajas.

# Envolventes 

```{r child = "04-envolventes.Rmd"}
```

**Intensidad Temporal**

Hay periodos específicos donde el patrón espacio-temporal se desvía significativamente del modelo nulo. Esto confirma que no hay independencia entre cuándo y dónde ocurre la presencia de la especie.

**Intensidad Espacial**

Las áreas rojas y azules indican zonas donde la intensidad espacial cambia significativamente con el tiempo.
Se observan focos no aleatorios de actividad, como en el centro-norte y sur del país, lo cual refuerza la evidencia de estructura espacio-temporal dependiente.

**Intensidad Espacio Temporal**

Se observa que la función test sale de la envolvente muchas veces a lo largo del rango de distancias, lo cual indica que la intensidad del patrón observado no puede explicarse solo por separabilidad. La dependencia espacio-temporal está presente en múltiples escalas.

**Gráficas de las funciones observadas y los límites de la envolvente**

**Gráfica Obs**

- Se observa que las zonas de concentración de observaciones cambian con el tiempo.

**Grafica hi**

Este panel marca en rojo las regiones donde la intensidad observada es mayor de lo esperado bajo la hipótesis nula de separabilidad.

Estas zonas cambian en cada periodo, apareciendo en diferentes partes del país.

Esto indica que las zonas de alta intensidad no son constantes a lo largo del tiempo, lo cual viola la suposición de separabilidad espacio-temporal.

**Grafica lo**

Este panel muestra en rojo las regiones donde la intensidad observada es menor de lo esperado.

- Esto evidencia una reconfiguración del patrón espacial a lo largo del tiempo.

Estas zonas de baja intensidad que varían también refuerzan la idea de dependencia entre espacio y tiempo.

# Reconstrucción estocastica

```{r child = "05-recontruccion.Rmd"}
```

